【裁判字號】    95,上訴,2950
【裁判日期】    950926
【裁判案由】    殺人未遂
【裁判全文】
臺灣高等法院刑事判決                95年度上訴字第2950號
上  訴  人  乙○○
即  被  告
輔  佐  人  丙○○
選任辯護人  黃鈺華律師
            沈奕瑋律師
上列上訴人因殺人未遂案件，不服臺灣板橋地方法院95年度訴字
第376號，中華民國95年6月29日第一審判決（起訴案號：臺灣板
橋地方法院檢察署94年度偵字第19366號），提起上訴，本院判
決如下：
    主  文
原判決撤銷。
乙○○殺人未遂，處有期徒刑壹年陸月，緩刑年，緩刑期內付
保護管束。
    事  實
一、乙○○罹患憂鬱症、情感性精神病，有明顯聽幻覺、情緒不
    穩定、怪異行為及企圖自殺等症狀，對外界之知覺、理會及
    判斷力明顯較一般人低，衝動控制能力亦明顯減弱，其於民
    國（下同）94年9月1日07:48AM因以車內吸入廢氣方式自殺
    未遂，經119送財團法人亞東紀念醫院急診，為精神耗弱之
    人，94年9月1日21:35PM乙○○出院，醫囑家屬陪伴觀察，
    而乙○○與友人甲○○為多年朋友，先前即因多次邀約甲○
    ○一同飲酒及索取化學物品碳酸鉀未果有所抱怨，94年9月2
    日23時30分許，乙○○至甲○○位於臺北縣永和市○○路15
    1巷2弄7之1號住處，要求甲○○外出至住處門口商談，待甲
    ○○一離開住處至對面寵物店時，乙○○明知其於路旁撿得
    之一把水果刀，為尖銳兇器，朝人體頸胸部刺殺，足致人於
    死，竟基於殺人犯意持該水果刀向甲○○後頸部用力劃下去
    ，甲○○以雙手抵擋後，乙○○復持刀往甲○○胸部猛刺，
    致甲○○受有後頸部裂傷四公分、左前胸裂傷三公分、左上
    臂深部裂傷五乘二乘二公分，右上臂裂傷四公分等傷勢（診
    斷書之下唇裂傷二點五公分，甲○○陳明係被玻璃刮到），
    乙○○旋即逃離現場，並將水果刀一把丟棄，而甲○○經送
    財團法人天主教耕莘醫院永和分院急救，並報警由警於94年
    9 月3日在醫院對甲○○製作筆錄，甲○○後因左上臂肱動
    脈大出血於94年9月8日轉送國防大學國防醫學院三軍總醫院
    手術，始未發生死亡結果而未遂。乙○○於94年月15日18時
    30分許為警通知到案製作筆錄。
二、案經臺北縣政府警察局永和分局報請臺灣板橋地方法院檢察
    署檢察官偵查起訴。
    理  由
一、上訴人即被告乙○○否認犯行，辯稱略以：「有精神方面疾
    病，曾有自殺行為，與甲○○為多年好友，不可能有殺人犯
    意，對於是否殺害甲○○一事，完全無記憶」云云。辯護意
    旨略為：「被告患有憂鬱症、情感性精神病，於94年9月1日
    曾因自殺未遂而住院，顯見行為當時顯然無法控制自身行為
    ，請依法減輕其刑」、「被告並無殺人故意，僅得論以傷害
    罪，甲○○已撤回告訴，應作成不受理判決。縱認被告有殺
    人故意，因其根本無法辨識自己行為之違法性，更欠缺依辨
    識為行為之能力，依新修正刑法第19條第1項規定，其行為
    不罰，應為無罪判決，縱認被告僅係辨識能力降低，僅得減
    輕其刑，因被告犯罪行為具可憐憫情形，應再依刑法第59條
    規定減輕其刑，並宣告緩刑，俾利被告接受對其確實有幫助
    之治療行為」等語，經查：
(一)、本件認定事實所引用之本件卷內所有卷證資料（包含人證與
    文書證據、物證等證據），並無證據證明係公務員違背法定
    程序所取得，又本件被告以外之人於審判外之陳述，亦無刑
    事訴訟法第159條之1至之3所規定之不得作為證據之情形，
    且卷內之文書證據，亦無刑事訴訟法第159條之4之顯有不可
    信之情況與不得作為證據之情形，則依刑事訴訟法第159 條
    至159條之5之規定，本件認定事實所引用之本件卷證所有證
    據（包含人證與文書證據、物證等證據），均認為有證據能
    力，合先敘明。
(二)、被告乙○○於94年9月1日07:48AM因以車內吸入廢氣方式自
    殺未遂，經119送財團法人亞東紀念醫院急診，為精神耗弱
    之人，94年9月1日21:35PM乙○○出院醫囑家屬陪伴觀察有
    亞東醫院病歷可稽（原審卷第16頁），而乙○○與友人甲○
    ○為多年朋友，先前即因多次邀約甲○○一同飲酒及索取化
    學物品碳酸鉀未果有所抱怨，94年9月2日23時30分許，乙○
    ○至甲○○位於臺北縣永和市○○路151巷2弄7之1號住處，
    要求甲○○外出至住處門口商談，待甲○○一離開住處至對
    面寵物店時，乙○○明知其於路旁撿得之一把水果刀，為尖
    銳兇器，朝人體頸胸部刺殺，足致人於死，竟基於殺人犯意
    持該水果刀向甲○○後頸部用力劃下去，甲○○以雙手抵擋
    後，乙○○復持刀往甲○○胸部猛刺，致甲○○受有後頸部
    裂傷四公分、左前胸裂傷三公分、左上臂深部裂傷五乘二乘
    二公分，右上臂裂傷四公分等傷勢（原審135頁診斷書，診
    斷書之下唇裂傷二點五公分，甲○○陳明係被玻璃刮到，原
    審卷第210頁），業據分據被告乙○○與被害人甲○○分別
    陳明在卷。乙○○逃離現場，並將水果刀一把丟棄，而甲○
    ○經送財團法人天主教耕莘醫院永和分院急救，並報警由警
    於94年9月3日在醫院對甲○○製作筆錄，甲○○後因左上臂
    肱動脈大出血於94年9月8日轉送國防大學國防醫學院三軍總
    醫院手術，始未發生死亡結果而未遂，乙○○於94年月15
    日18時30分許為警通知到案製作筆錄等情，亦有上述財團法
    人天主教耕莘醫院永和分院95年2月27日耕永字第0264號函
    附之病歷資料及國防大學國防醫學院三軍總醫院95年2月23
    日集運字第0950002958號函附之病歷資料可按，並據被告乙
    ○○與告訴人甲○○陳明。
(三)、被告有無殺人犯意，最直接感受者即為被害人甲○○，而被
    害人甲○○已經詳細陳明被告之意思，在於致其於死（原審
    卷第210頁），且其於與被告和解之後，在本院仍證述被告
    有殺人動機，而詳細觀察被告所受傷勢之傷口彩色照片與深
    度，實非單純僅為教訓傷害所致，尤其被害人所受之傷勢，
    尚包括身體重要部位之後頸部與胸部，足見被告持刀朝告訴
    人身體猛砍多刀，情況十分危急，倘非被害人以手臂阻擋被
    告之攻擊行為，被害人胸部、頸部等重要部位即遭被告持刀
    砍殺，性命堪憂。又頸部、胸部為人身要害所在，人體重要
    器官包括氣管、肺臟、心臟、頸動脈等均位於其內，如以利
    器猛力攻擊，當有致死之虞，此為一般人所週知，且亦為被
    告所明知，觀之被告持事先預藏之鋒利水果刀猛力朝被害人
    頸部、胸部砍殺，短短時間內即造成被害人身中多刀，被害
    人左上臂更因防禦而受深度裂傷，左上臂肱動脈因而斷裂大
    量出血，被害人雖經手術修補，仍無法恢復功能，甚至無法
    彎曲，成為輕度肢障，有被害人之身心障礙手冊影本可參，
    可知被告下手殘暴，綜合被害人之指述、兇器之種類、被害
    人受傷部位之特性、傷勢之嚴重等情，足認被告持刀砍刺被
    害人時，確有殺人之故意。辯護意旨辯解稱被告並無殺人犯
    意，本件係傷害罪等情，尚非可取。
(四)、被告有憂鬱症、情感性精神病等精神疾病，於94年9月1日因
    自殺未遂而住院醫療，有財團法人亞東紀念醫院95年2月17
    日亞歷字第1956410074號函所附之病歷資料在卷可參。原審
    法院將其送精神鑑定，結果為：被告有明顯有聽幻覺、情緒
    不穩定、怪異行為及企圖自殺等症狀，並受安非他命精神症
    狀引起之精神症狀影響，對外界之知覺、理會及判斷力明顯
    較一般人低，衝動控制能力亦明顯減弱，推測被告於本案發
    生時處於精神耗弱之狀態，有行政院國軍退除役官兵輔導委
    員會臺北榮民總醫院95年4月21日北總精字第0950007588號
    函附之精神鑑定書可憑。被告行為時，其知覺、理會、判斷
    能力及控制能力均較一般人低，應屬精神耗弱之程度。
(五)、綜上，被告所辯無殺人之故意云云，尚非可取，本件事證明
    確，被告犯行堪以認定。
二、論罪科刑部分：
(一)、被告行為後，刑法第26條前段之規定，業於94年1月7日修正
    公布，並於95年7月1日施行，新修正刑法第2條第1項之規定
    ，係規範行為後法律變更所生新舊法律比較適用之準據法，
    於新法施行後，應適用新法第2條第1項之規定，為「從舊從
    輕」之比較。新修正刑法第26條規定為不能犯之處罰，原刑
    法第26條前段未遂規定改列於刑法第25條第2項後段，但關
    於未遂犯得按既遂犯之刑減輕之規定，新舊法並無不同，依
    新修正刑法「從舊從輕」原則，應適用修正前刑法第26條前
    段規定。
(二)、次查被告行為後，刑法第19條之規定，固於94年1月7日修正
    公布，並於95年7月1日施行，新修正刑法第2條第1項之規定
    ，係規範行為後法律變更所生新舊法律比較適用之準據法，
    於新法施行後，應適用新法第2條第1項之規定，為「從舊從
    輕」之比較。新修正刑法第19條第1項、第2項係規定：「行
    為時因精神障礙或其他心智缺陷，致不能辨識其行為違法或
    欠缺依其辨識而行為之能力者，不罰。行為時因前項之原因
    ，致其辨識行為違法或依其辨識而行為之能力，顯著減低者
    ，得減輕其刑」，立法理由係原第19條第1項、第2項：「心
    神喪失人之行為，不罰。精神耗弱人之行為，得減輕其刑」
    規定之語意極不明確，判斷標準難有共識，予以具體標準明
    文，但就此二項分類之不罰與得減輕之規定，並無不同，且
    本件送請鑑定時，係囑鑑定醫院，依據原刑法第19條第1項
    、第2項規定之心神喪失或精神耗弱為鑑定，有原審函在卷
    可查，並非依據修正刑法第19條之內容鑑定，而鑑定之榮民
    總醫院，亦明確鑑覆被告於行為時係精神耗弱，是依新修正
    刑法「從舊從輕」原則，應適用修正前刑法第19條規定。至
    於辯護意旨雖稱依新修正刑法第19條第1項規定，被告行為
    不罰，應為無罪判決等情，尚非可取。
(三)、又被告行為後，刑法第59條之規定，業於94年1月7日修正公
    布，並於95年7月1日施行，新修正刑法第2條第1項之規定，
    係規範行為後法律變更所生新舊法律比較適用之準據法，於
    新法施行後，應適用新法第2條第1項之規定，為「從舊從輕
    」之比較。新修正刑法第59條規定為：「犯罪之情狀顯可憫
    恕，認科以最低度刑仍嫌過重者，得酌量減輕其刑」，將原
    刑法第59條：「犯罪之情狀可憫恕者，得酌量減輕其刑」之
    規定，增列「顯」與「認科以最低度刑仍嫌過重者」之條件
    ，即審核條件較嚴格，依新修正刑法「從舊從輕」原則，應
    適用修正前刑法第59條規定。
(四)、被告乙○○持水果刀殺害被害人甲○○未遂，並導致被害人
    受前述傷勢，核其所為，係犯刑法第271條第2項、第1項殺
    人未遂罪。被告已著手於上開殺人行為之實行而不遂，為未
    遂犯，依修正前刑法第26條前段規定按既遂犯之刑度減輕之
    ，死刑減輕為無期徒刑、十五年以下十二年以上有期徒刑；
    無期徒刑減輕為七年以上有期徒刑；十年以上有期徒刑則減
    為五年以上之有期徒刑。又被告於行為時，係處於精神耗弱
    之狀態，業如前述，再依修正前刑法第19條第2項之規定遞
    減其刑，死刑部分遞減為七年以上有期徒刑、七年六月以下
    六年以上有期徒刑，無期徒刑遞減為三年六月以上有期徒刑
    ；十年以上有期徒刑則遞減為二年六月以上有期徒刑。被告
    因罹患憂鬱症、情感性精神病，有明顯聽幻覺、情緒不穩定
    、怪異行為及企圖自殺等症狀，對外界之知覺、理會及判斷
    力明顯較一般人低，衝動控制能力亦明顯減弱，於現實無法
    為有效之行為判斷，致出現持刀殺人之行為，且有自殺意念
    與事實，依其犯罪之特殊原因及環境因素予以觀察，在客觀
    上顯足以引起一般之同情，如仍宣告法定低度刑期，殊嫌過
    重，應依修正前刑法第59條之規定遞減輕其刑（最高法院殺
    人未遂罪以刑法第59條減刑判決確定之案件參考判決如下：
    95年度台上字第2591號、94年度台上字第5973號、94年度台
    上字第4099號、94年度台上字第3044號、91年度台上字第
    143號、90年度台上字第6892號、90年度台上字第3348號、
    89 年度台上字第200號、86年度台上字第1576號、85年度台
    上字第5468號判決）。
(五)、原審予被告以論罪科刑，固非無見，惟查：(一)、被告係自亞
    東醫院出院又家屬陪伴觀察，並非原審認定之擅自出院。(二)
    、被告乙○○係於案發之前曾約甲○○一同飲酒及索取化學
    物品碳酸鉀，甲○○未允諾，致乙○○心生不滿而案發當日
    係要求甲○○外出至住處門口商談，並未邀約飲酒及索取化
    學物品碳酸鉀，原審判決誤為當日仍邀約飲酒與索取化學物
    品碳酸鉀。(三)、關於被告持之犯罪之兇器，被告於警詢清楚
    陳明為水果刀，而被害人則陳稱沒有見到刀子，根據醫生說
    傷口形狀，推測刀子是鋸齒狀，而卷附被害人傷痕之彩色相
    片，並非鋸齒狀，是應以被告所陳為主。(四)、被害人陳明被
    告第一刀係往後頸部用力劃下去（偵卷第60頁），原審判決
    誤為「乙○○竟持水果刀向甲○○脖子猛刺」。另被告先劃
    被害人後頸部，被害人抵抗，左右手被刺傷後，被告再刺殺
    被害人胸部（偵卷第60頁），原審誤為「乙○○復持刀往甲
    ○○胸部猛刺，甲○○以雙手抵擋，致受傷」。(五)、甲○○
    下唇裂傷二點五公分，係被玻璃刮到，業據甲○○陳明（原
    審卷第210頁），原審誤為係被告刺傷。(六)、本件係被害人
    報案（偵卷第2頁），原審誤為不詳人士報警處理。以上原
    審判決尚有未洽，被告上訴意旨，否認故意殺人，固無足取
    ，但原判決既有上開可議，要屬無可維持，應予撤銷改判。
(六)、爰審酌被告素無前科紀錄，有被告前案紀錄表在卷可查，因
    罹患精神病症多年，因與被害人之前之糾紛，一時衝動致蹈
    刑網，犯後已與被害人達成和解，賠償損害新臺幣三十萬元
    （卷附和解書），被害人亦表示不願追究等一切情狀，量處
    有期徒刑壹年陸月。被告行為後，刑法於94年2月2日修正公
    布，95年7月1日施行，有關犯罪在新法施行前，新法施行後
    ，緩刑之宣告，應適用新法第74條之規定（最高法院95年第
    8 次刑事庭會議決議）。查被告前此未曾受有期徒刑以上刑
    之宣告（卷附被告全國前案紀錄表），因罹精神疾病，致觸
    刑章，惡性匪重，經此科刑教訓，日後當知警惕而無再犯之
    虞，因認其所受上開刑之宣告，以暫不執行為適當，併予諭
    知緩刑三年，以啟自新。
(七)、按保護管束為保安處分之一種，被告行為後，刑法於94年2
    月2日修正公布，95年7月1日施行，有關拘束人身自由保安
    處分之事由，發生在新法施行前者，新法施行後，其許可執
    行，應依新法第2條第1項之規定，適用最有利於行為人之法
    律（最高法院95年第8次刑事庭會議決議），被告行為後，
    刑法第93條第1項緩刑付保護管束之規定，業於94年1月7日
    修正公布，並於95年7月1日施行，新修正刑法第2條第1項之
    規定，係規範行為後法律變更所生新舊法律比較適用之準據
    法，於新法施行後，應適用新法第2條第1項之規定，為「從
    舊從輕」之比較。新修正刑法第93條關於緩刑付保護管束之
    規定，就被告所犯之罪名比較，新舊法並無不同，依新修正
    刑法「從舊從輕」原則，應適用修正前刑法第93條第1項規
    定。查被告因係精神耗弱之人，且有本案暴力情形，應依修
    正前刑法第93條第1項之規定諭知於緩刑期內付保護管束。
    被告有精神方面疾病，應持續接受治療，現於輔佐人照顧下
    ，固定接受治療，且於送鑑定時，精神病症狀有明顯改善，
    有精神鑑定書可憑，認其並無進入相當場所施以監護之必要
    。至於本件被告持以殺傷被害人之水果刀一把，並未扣案，
    業已滅失，故不為沒收之諭知。
據上論斷，應依刑事訴訟法第369條第1項前段、第364條、第299
條第1項前段、刑法第2條第1項、第271條第2項、第1項、第19條
第2項（修正前）、第26條前段（修正前）、第59條（修正前）
、第74條第1項第1款、第93條第1項（修正前），判決如主文。
本案經檢察官蔡薰慧到庭執行職務。
中    華    民    國    95    年    9     月    26    日
                  刑事第十二庭  審判長法  官   蔡永昌
                                      法  官   陳榮和
                                      法  官   施俊堯
以上正本證明與原本無異。
如不服本判決，應於收受送達後十日內向本院提出上訴書狀，其
未敘述上訴之理由者並得於提起上訴後十日內向本院補提理由書
（均須按他造當事人之人數附繕本）。
                                      書記官   陳彥蕖
中    華    民    國    95    年    9     月    26    日
附錄：本案論罪科刑法條全文
刑法第271條
（普通殺人罪）
殺人者，處死刑、無期徒刑或十年以上有期徒刑。
前項之未遂犯罰之。
預備犯第一項之罪者，處二年以下有期徒刑。


司法院資訊處製作；財團法人民間司法改革基金會備份。
